臺灣高等法院民事判決
108年度醫上更一字第4號
上  訴  人  蔡仕文  
訴訟代理人  蔡雷鳴  
被  上訴人  國立臺灣大學醫學院附設醫院

法定代理人  陳石池  
被  上訴人  曾漢民  
共      同
訴訟代理人  古清華律師
複  代理人  賴爵豪律師
上列當事人間請求損害賠償事件，上訴人對於中華民國105年11
月28日臺灣臺北地方法院104年度醫字第18號第一審判決提起上
訴，經最高法院第一次發回更審，本院於109年3月31日言詞辯論
終結，判決如下：
    主      文
上訴駁回。
第二審及發回前第三審訴訟費用由上訴人負擔。　　
    事實及理由
一、上訴人主張：伊於民國102年7月19日經佛教慈濟醫療財團法
    人臺北慈濟醫院（下稱臺北慈濟醫院）檢查發現有6.85公分
    巨大腦瘤，嗣於同年8 月29日入住被上訴人國立臺灣大學醫
    學院附設醫院（下稱臺大醫院），翌日由該院神經外科主治
    醫師即被上訴人曾漢民（下稱曾漢民，與臺大醫院合稱被上
    訴人）為伊施行開顱腫瘤切除術（下稱系爭手術），手術約
    10小時完成。曾漢民在術前未詳細評估可能之狀況，且其於
    系爭手術時可能因年紀大、開刀時間過長、精神狀況不佳等
    因素疏忽未將腫瘤切除乾淨，致伊術後左、右腦分別下陷、
    顱內出血，另緊急接受二次開顱手術移除血塊，曾漢民於系
    爭手術未將腫瘤切除乾淨，伊因此成重殘，受有終身癱瘓、
    肌力無力等傷害，需專人24小時全日看護，支出看護費用新
    臺幣（下同）1,557 萬元。曾漢民過失不法侵害伊之身體、
    健康，依民法第184條第1項前段規定應賠償伊支出之看護費
    ；臺大醫院為曾漢民之僱用人，應依民法188條第1項規定與
    曾漢民負連帶賠償之責等情，爰求為命被上訴人連帶給付1,
    557萬元本息之判決等語。原審為上訴人敗訴之判決，上訴
    人不服，提起上訴，並於本院減縮聲明請求被上訴人連帶給
    付800萬元本息。並上訴聲明：㈠原判決（除減縮部分外）廢
    棄。㈡被上訴人應連帶給付上訴人800萬元，及自起訴狀繕本
    送達翌日起至清償日止，按年息5%計算之利息。㈢願供擔保
    ，請准宣告假執行。
二、被上訴人則以：曾漢民於實施系爭手術前，即已詳細向上訴
    人及家屬說明手術實施方法、手術之困難性及可能發生之風
    險與併發症，上訴人於瞭解系爭手術風險與併發症等資訊後
    願接受系爭手術，並簽署手術同意書。曾漢民在系爭手術中
    成功為上訴人切除絕大部分之腫瘤，上訴人於術後發生二次
    自發性之硬腦膜外出血，臨床上極為罕見，非屬醫師得事前
    預見及預防之狀況，但曾漢民於系爭手術後密切觀察照顧上
    訴人，於發覺血腫後緊急施予二次手術移除血腫，其所為各
    項醫療處置並無疏失，符合醫療常規及醫療水準。又系爭手
    術困難度高，歷時約10小時完成，但因上訴人之腫瘤巨大及
    其位置問題，術後仍有3CC（直徑1CM）之腫瘤未能切除，但
    曾漢民已安排上訴人回診追蹤病情，除門診外，並安排其接
    受MRI磁振造影檢查，曾漢民於103年1月22日門診時建議並
    為上訴人安排於2個月後接受電腦刀治療，惟上訴人未依曾
    漢民安排接受電腦刀治療殘餘腫瘤。曾漢民自未因過失不法
    侵害上訴人之權利，臺大醫院亦無庸負僱用人連帶損害賠償
    責任等語，資為抗辯。並答辯聲明：㈠上訴駁回。㈡如受不利
    判決，願供擔保，請准宣告免為假執行。　　
三、本件上訴人主張：伊於102年7月19日經臺北慈濟醫院檢查發
    現有6.85公分巨大腦瘤，嗣於同年8 月29日入住臺大醫院，
    翌日由該院神經外科主治醫師曾漢民為伊施行系爭手術，手
    術歷時約10小時完成，同日21時46分伊經腦部電腦斷層掃瞄
    檢查發現左側大片急性硬腦膜外出血導致腦幹受到壓迫，曾
    漢民於22時27分緊急施行開顱手術，翌日凌晨0時6分手術結
    束，伊於術後轉至加護病房密切觀察。同年月31日6 時25分
    伊經腦部電腦斷層掃瞄檢查發現右側急性硬腦膜外出血導致
    腦部受到壓迫，曾漢民於同日8時5分緊急施行開顱手術，手
    術於9 時58分結束。伊於術後肌力、吞嚥、言語等方面產生
    失能症狀等情，有臺北慈濟醫院、臺大醫院病歷及醫療影像
    光碟及失能診斷書證明書附卷可參（見原審臺北簡易庭卷第
    10頁背面、病歷光碟等外放於卷宗），堪信為真實。 
四、本件上訴人主張：曾漢民於系爭手術前，得預見伊之大腦於
    切除腫瘤後有下陷之危險，而疏未將伊腦部組織固定好，致
    其術後腦組織下陷，應有過失云云。經查:
㈠、本件上訴人手術前後歷程：①上訴人於102年7月19日因在路邊
    感到胸悶、頭暈、全身無力及冒冷汗，由救護車送至臺北慈
    濟醫院急診室就診，到院時意識清楚，經腦部電腦斷層掃描
    檢查，發現右後顱窩有5.4 公分之腫瘤併嚴重壓迫腦幹，進
    一步安排磁振造影檢查結果顯示右後顱窩小腦橋腦角有巨大
    腫瘤（軸狀面測量為6.6×5.2公分，冠狀面測量為5.7×3.8公
    分），併腦幹、小腦壓迫異位及阻塞性水腦，鑑別診斷為聽
    神經瘤、下顱神經瘤及顱底瘤，故於7 月20日入住該院腦神
    經外科病房。7 月22日上訴人接受血管攝影檢查後，醫師向
    上訴人及家屬說明手術之適應症及風險，上訴人考慮徵詢第
    二意見，故於7 月25日辦理出院。②上訴人自臺北慈濟醫院
    出院當日，攜帶該院之磁振造影檢查影像資料至臺大醫院神
    經外科曾勝弘醫師門診就診，經臨床檢查發現上訴人步態不
    穩及右耳聽力減損，診斷為腦部腫瘤，並轉介予專門醫師手
    術。同年月31日上訴人復至臺北榮民總醫院神經外科許秉權
    醫師門診就診，許醫師臨床觀察上訴人平衡感不佳，醫囑開
    立電腦斷層掃瞄檢查（但病歷內未見檢查結果報告）。③上
    訴人於102 年8月1日至臺大醫院神經外科曾漢民醫師門診就
    診，嗣經曾漢民安排於同年月19日住院接受聽力檢查及腦部
    血管攝影檢查。上訴人入院時主訴右耳聽力減損約10年、步
    態不穩約3年、吞嚥困難及偶爾複視情況約1年，經診斷為小
    腦橋腦角神經鞘瘤。8 月20日上訴人接受血管攝影檢查，曾
    漢民斷為右側小腦橋腦角腫瘤。曾漢民安排隔週手術，上訴
    人於8 月21日出院。④上訴人於102年8月29日再度至臺大醫
    院住院預行手術，翌日上訴人接受全身麻醉後，由曾漢民施
    行系爭手術，手術於8 時50分開始，18時45分結束。上訴人
    於19時轉入加護病房，當時昏迷指數2T分，顱內壓11mmHg，
    醫師囑咐嚴密監控生命徵象、神經學症狀及臨床表現，並使
    用藥物控制血壓及顱內壓。20時37分上訴人仍未清醒，昏迷
    指數2T分，左/右瞳孔大小分別為5.0mm/3.0mm，20時45分上
    訴人顱內壓上升至21mmHg，21時46分上訴人經腦部電腦斷層
    掃瞄檢查，結果發現左側大片急性硬腦膜外出血導致腦幹受
    到壓迫，經周勝哲醫師向家屬說明後，於22時27分由曾漢民
    緊急施行開顱手術，翌日凌晨0時6分手術結束，術後上訴人
    轉至加護病房密切觀察。⑤102 年8月31日6時2分上訴人脈搏
    114次/分、呼吸12次/ 分，血壓112/63  mmHg，昏迷指數5T
    分。6時5分曾漢民以電話詢問上訴人情況，護理師告知上訴
    人雙上肢可微動及左下肢可微平移，但右下肢無反應，曾漢
    民囑咐安排緊急腦部電腦斷層掃瞄檢查。6 時25分上訴人經
    腦部電腦斷層掃瞄檢查，結果發現右側急性硬腦膜外出血導
    致腦部受到壓迫。經曾漢民向家屬說明病情後，於8時5分緊
    急施行開顱手術，手術於9 時58分結束。上訴人於術後再次
    轉入加護病房密切觀察，意識逐漸恢復，但右側肢體仍顯無
    力。⑥嗣上訴人於102 年10月17日因病況穩定轉至神經外科
    病房照護，11月5 日轉至復健科接受復健治療，經訓練後，
    可全日適應室內空氣，另軀幹平衡、肌肉力量及吞嚥功能亦
    均有進步。因恢復穩定，上訴人於12月18日依醫囑出院，改
    為門診追蹤。上訴人出院時意識清楚，雙上肢均為4 分（滿
    分5分）、雙下肢均為3分，可使用助行器行走各情，有上訴
    人病歷資料可參（見原審卷㈡第79至80頁），洵堪認定。
㈡、次查，曾漢民就上訴人之腦瘤病症所為診斷、處置、手術及
    照護，是否符合神經外科之醫療常規及水準等項，經原審囑
    託衛生福利部醫事審議委員會（下稱醫審會）鑑定結果如下
    ：①聽神經瘤多為緩慢生長之良性腫瘤，生長位置常見於小
    腦與橋腦所形成的夾角，常規建議超過3 公分之聽神經瘤，
    應進行手術予以切除，以減少對腦部的壓力及傷害。上訴人
    聽神經瘤位於小腦右前方之小腦橋腦角，最大直徑為6.6 公
    分，已逾常規建議切除標準之2 倍。在臨床上，屬於巨大腫
    瘤，且已造成腦幹嚴重擠壓及阻塞性水腦。聽神經瘤常見於
    腦幹旁的小腦橋腦角，且有許多神經及血管交錯，經診斷後
    應及早接受治療，以免腫瘤持續擴大而壓迫神經及腦幹，其
    治療方式，視腫瘤生長部位及大小而定。目前對於超過3 公
    分或已明顯壓迫腦幹之聽神經瘤，常規建議標準療法為手術
    切除。至於3 公分以下，且對腦幹無明顯壓迫之聽神經瘤，
    可選擇侵入性較小的立體定位加馬刀放射治療。上訴人聽神
    經瘤位於小腦右前方之小腦橋腦角，最大直徑為6.6 公分，
    且已造成腦幹嚴重擠壓及阻塞性水腦，曾漢民建議上訴人接
    受外科手術切除，以避免腫瘤持續擴大而危及生命，其處置
    符合醫療常規。②巨大聽神經瘤通常會造成腦水腫，壓迫腦
    組織，導致腦壓升高，神經外科常規術式建議先行引流腦脊
    髓液，減輕顱內壓後再施行開顱手術進行腫瘤切除。至於手
    術時間，則視腫瘤大小及生長位置而定；以臨床經驗而言，
    一般手術時間超過10小時並非罕見。依病歷紀錄，本案上訴
    人術前之影像學檢查顯示聽神經瘤已嚴重壓迫腦幹及第四腦
    室造成阻塞性水腦，曾漢民於手術過程中先放置腦室體外引
    流管，引流腦脊髓液減壓，再從右後顱窩打開顱腔切除腫瘤
    ，切除腫瘤後並進行神經電氣生理監測顏面神經反應強度良
    好，整體手術過程，符合醫療常規。另該手術自102年8月30
    日8時50分開始，迄當日18時45分結束，歷時9 小時又55分
    ，考量上訴人後顱窩小腦橋腦角聽神經瘤為巨大腫瘤，且鄰
    近位置有許多重要神經構造，為避免損傷其重要神經構造，
    施術醫師須更小心仔細進行手術，故手術時間符合醫療常規
    及水準。③依病歷紀錄，上訴人接受第一次開顱手術術後約2
    小時仍未清醒，且左側曈孔有放大現象（左/右瞳孔大小分
    別為5.0mm/3.0mm），周勝哲醫師緊急安排病人接受腦部電
    腦斷層掃描檢查，結果發現其左側大片急性硬腦膜外出血導
    致壓迫腦幹，造成左側瞳孔變大，如未及時清除血塊，恐將
    危及生命。故由曾漢民緊急施行手術，術中曾漢民從額顳頂
    中心鑽孔減壓後，進行開顱移除左側硬腦膜外血塊，再將硬
    腦膜以線固定於顱骨邊緣止血，最後以鋼板固定顱骨及放置
    引流管，以上關於上訴人發生左側硬腦膜外出血之處置及手
    術過程，符合神經外科之醫療常規及水準。④依病歷紀錄，1
    02年8月31日6 時上訴人仍未清醒，且右下肢無反應，經曾
    漢民緊急安排病人接受電腦斷層掃描檢查，結果發現上訴人
    右側急性硬腦膜外出血，導致腦部壓迫，如未及時清除血塊
    ，恐危及生命，故由曾漢民緊急施行開顱手術，清除右側硬
    腦膜外血塊，並將硬腦膜以線固定於顱骨邊緣止血，最後固
    定顱骨及放置引流管，此第二次手術，符合神經外科之醫療
    常規及水準。⑤依據醫學文獻所示，腦內巨大聽神經瘤手術
    後發生硬腦膜外出血之機率極微，文獻上只有少數病例報告
    ，目前神經外科臨床醫學上並無關於聽神經瘤切除手術前固
    定病人腦組織，以防止其手術後於頭頂發生硬腦膜外出血之
    方法。另對於腦內巨大聽神經瘤之病灶，開顱手術清除硬腦
    膜外血塊後，須將硬腦膜以線固定於顱骨，但目的在於達到
    止血效果，減少血塊復發之機會，並非將腦組織固定於硬腦
    膜以防滑脫，併此敘明釐清。⑥臨床上，清除一側硬腦膜外
    出血後，再發生對側硬腦膜外出血之機率極微。依目前神經
    外科醫療常規水準，尚無有效方法得以預見，並防止病人於
    一側硬腦膜外出血清除術後數小時，再於對側發生硬腦膜外
    出血之可能。⑦綜合上訴人病歷紀錄之相關醫療資料，上訴
    人接受三次之開顱手術，過程均由麻醉專科醫師負責麻醉，
    且由神經外科醫師依常規術式，經由顯微鏡進行手術切除腫
    瘤及清除血塊，術中並定時監測病人之生命徵象、尿量及出
    血量，病人於三次手術後，均轉入加護病房，由專業護理師
    嚴密監測生命徵象、昏迷指數、瞳孔反應及大小與尿量等。
    當臨床發現異常狀況，醫護人員亦及時安排緊急檢查及後續
    醫療處置，整體手術過程及術後照護，均符合醫療常規。⑧
    臨床上，腦內巨大聽神經瘤手術術後發生硬腦膜外出血之機
    率極微，醫學文獻只有少數病例報告，故依目前神經外科臨
    床醫學，尚無有效方法得於聽神經瘤切除手術前預見，並預
    防術後陸續發生左頭頂硬腦膜外出血及右頭頂硬腦膜外出血
    之情形，有醫審會鑑定書可佐（見原審卷㈡第77至87頁），
    堪認曾漢民先後為上訴人施行三次開顱手術，所為術前評估
    、術中及術後相關醫療處置及照護均符合醫療常規及水準。
    至於上訴人另稱：巡房之臺大醫院總醫師、調解時之耳鼻喉
    科醫師曾表示：曾漢民疏未將伊的腦部組織固定好云云，惟
    其就前揭總醫師、耳鼻喉科醫師具備腦部神經外科專業智識
    乙事，未舉證以實其說，復未就上訴人手術後腦組織下陷能
    事先預見及大腦組織應如何固定等項，提供相關文獻資料或
    專家證人以資證明，尚難憑其主觀臆測之詞，認曾漢民就系
    爭手術（含術前、術後）之處置有醫療上之過失。　　
㈢、又查被上訴人辯稱：曾漢民術前已對上訴人解釋手術的方式
    、風險、併發症等項，並於手術同意書內載明手術有顱內出
    血、顱內壓上升、顱神經功能障礙（包含聽神經等）、中樞
    神經感染、昏迷、植物人及死亡之風險，經上訴人於手術同
    意書簽名表示同意乙節，有該手術同意書可稽（見原審卷㈡
    第14、15頁），是被上訴人所辯各語，應可採信。上訴人主
    張曾漢民在開刀前就開刀之結果能否根除病症、開刀部位及
    後續處理情形等項均未告知云云，並無足採。　　
㈣、末查，上訴人於系爭手術後遺留有3CC（即直徑1CM）之腫瘤未能切除乙事，雖為兩造所不爭執，然曾漢民為上訴人施行系爭手術符合醫療常規及水準，並無過失，已如前述。而曾漢民於系爭手術後已安排上訴人於103年1月9日回診追蹤病情、於同年月17日接受MRI磁振造影檢查、同年月22日回診，並於同年月22日門診時建議上訴人接受電腦刀治療，並為其安排預約2個月後手術等情，有臺大醫院103年1月22日、同年月9日門診病歷紀錄附卷可稽（見本院卷第41、91、103頁），亦為上訴人所不爭執，並稱伊對曾漢民失去信心，故未依曾漢民安排回院接受電腦刀治療殘餘腫瘤，且伊有至榮總、雙和醫院、新光醫院詢問開刀的事宜，但迄今就殘餘腫瘤並未開刀或手術等語（見本院卷第102、103頁），則曾漢民於系爭手術後，既就上訴人殘餘腫瘤持續觀察上訴人術後狀況，並本於專業建議療法，安排手術療程，上訴人未能清除腦中殘餘腫瘤，係因其拒絕治療，而非因曾漢民疏未建議療法或為相關處置所致，自難認曾漢民應就此負過失之責。
㈤、本件曾漢民並無上訴人所稱之醫療過失，自難認有過失不法
    侵害上訴人權利之事。上訴人依侵權行為之法律關係請求曾
    漢民及其僱用人臺大醫院就其損害負連帶賠償責任，核屬無
    據。
五、綜上所述，上訴人依民法第184條第1項前段、第188條第1項
    規定，請求被上訴人連帶給付800 萬元本息，非屬正當，不
    應准許。原審為上訴人敗訴之判決及駁回其假執行之聲請，
    並無不合。上訴意旨指摘原判決不當，求予廢棄改判，為無
    理由，應駁回其上訴。　　
六、本件事證已臻明確，兩造其餘攻擊防禦方法與已提出之證據
    ，經核與本件判決結果不生任何影響，爰不再逐一論駁，附
    此敘明。
七、據上論結，本件上訴為無理由，依民事訴訟法第449條第1項
    、第78條，判決如主文。
中　　華　　民　　國　　109 　年　　 4　　月　  14  　日
                  醫事法庭    
                      審判長法  官  周玫芳
                            法  官  李昆曄
                            法  官  王育珍
正本係照原本作成。
如不服本判決，應於收受送達後20日內向本院提出上訴書狀，其
未表明上訴理由者，應於提出上訴後20日內向本院補提理由書狀
（均須按他造當事人之人數附繕本）上訴時應提出委任律師或具
有律師資格之人之委任狀；委任有律師資格者，另應附具律師資
格證書及釋明委任人與受任人有民事訴訟法第466 條之1第1項但
書或第2項（詳附註）所定關係之釋明文書影本。
中　　華　　民　　國　　109 　年　　4 　　月　　14　　日

  　　　　　　　　　　　　　書記官  簡曉君
  　　　　　　　　　　　　　
附註：
民事訴訟法第466條之1（第1項、第2項）：
對於第二審判決上訴，上訴人應委任律師為訴訟代理人。但上訴
人或其他法定代理人具有律師資格者，不在此限。
上訴人之配偶、三親等內之血親、二親等內之姻親，或上訴人為
法人、中央或地方機關時，其所屬專任人員具有律師資格並經法
院認為適當者，亦得為第三審訴訟代理人。